臺灣高等法院刑事判決　　　　　　　　　　　　　　九十年度上訴字第二五九一號
　　上　訴　人
　　即　自訴人　丙○○
　　上　訴　人
　　即　被　告　乙○○
右上訴人因被告偽造文書案件，不服臺灣板橋地方法院九十年度自緝字第二五號中華
民國九十年七月五日第一審判決，提起上訴，本院判決如左：
    主  文
上訴駁回。
    事  實
一、緣有甲○○（另據原法本院判處有期徒刑五月，上訴經本院判決後，由最高法院
    發回更審中）為址設桃園縣龜山鄉○○路二三九號一樓「寶皇建設股份有限公司
     v（下簡稱寶皇公司）之實際負責人，並兼任該公司之財務經理，於民國（下同
    ）八十四年七月十一日，以新臺幣（下同）七千八百二十二萬六千五百元之代價
    ，向廖何城購買坐落桃園縣龜山鄉○○段第四四三、四四四之二等地號土地二筆
    ，合計面積一千七百二十四平方公尺，再以地主身分與寶皇公司合作興建房屋，
    以節省稅捐，廖何城則同意在簽約後先行出具土地使用同意書，供寶皇公司申請
    建築執照；詎甲○○僅於訂約時給付第一期款八百二十二萬六千五百元於廖何城
    ，嗣後即以銀行貸款不易取得為由，遲不給付剩餘價金，廖何城因此拒絕移轉上
    開土地之所有權，寶皇公司則依原先取得之建築執照先行動工興建房屋出售，迨
    至八十六年四月間，甲○○見房屋即將興建完成，遂與廖何城就剩餘地價款之給
    付方式達成協議，由寶皇公司就所興建之房屋移轉十戶予廖何城供作土地價金，
    廖何城則配合移轉十戶約三十二分之十範圍之土地予各承購戶，並交付土地移轉
    登記所需之所有權狀、印鑑證明等件資料供甲○○使用。詎甲○○為謀生意之周
    轉，於八十六年四月以寶皇公司名義向乙○○借貸，其與乙○○二人均明知廖何
    城所交付之印鑑證明等資料，僅係供辦理前開土地移轉部分應有部分登記之用，
    以抵付甲○○購買土地剩餘之價款，並未同意提供土地以為甲○○或寶皇公司借
    款之擔保；竟與乙○○共同基於偽造文書之犯意聯絡，於八十六年四月上旬、中
    旬間某日，由甲○○逾越廖何城之授權，提供所有權狀印鑑證明等文件資料予乙○○擅自以廖何城為設定義務人兼債務人，接續製作內容不實之土地登記申請書
    、抵押權設定契約書，旋由乙○○利用由廖何城之子丁○○依原先協議提供廖何
    城之印鑑章，會同辦理其他土地予各承購戶之機會，將各該內容不實之土地登記
    申請書、抵押權設定契約書，夾雜在合法移轉土地過戶登記之文件內，矇混盜蓋
    廖何城之印鑑章，以接續偽造廖何城名義內容不實之土地登記申請書、抵押權設
    定契約書私文書各一件；並於八十六年四月十八日提出桃園縣桃園地政事務所遞
    件行使，申請就廖何城所有桃園縣龜山鄉○○段第四四三、四四四之二地號土地
    應有部分各一萬分之三○一，及其上建築改良物建號一六三四號即桃園縣龜山鄉
    ○○○路十巷一號一樓房屋，共同擔保設定本金最高限額抵押權七百二十萬元，
    權利存續期間自八十六年四月八日至同年十月七日止，使桃園縣桃園地政事務所
    該管不知情公務員，於八十六年四月二十四日將此不實事項登載於職務上所掌管
    之土地及建築改良物登記簿，甲○○因此於八十六年四月二十五日以寶皇公司名
    義及自任連帶保證人，向乙○○抵押借得現金五百萬元，足以生損害於廖何城之
    權益及公眾對於地政機關管理土地設定資料正確性之信賴。嗣經廖何城調閱土地
    登記簿謄本，始發現上情。
二、案經被害人廖何城向本院提起自訴。
    理  由
一、原自訴人廖何城提起本件自訴後，於九十年二月一日死亡，其直系血親即子丙○○於辯論終結前提出除戶戶籍謄本為證，聲請承受訴訟，經核屬實，即由丙○○
    為自訴人，續行訴訟，合先陳明。
二、訊之被告乙○○雖坦承至桃園縣桃園地政事務所就廖何城所有桃園縣龜山鄉○○
    段第四四三、四四四之二地號土地應有部分各一萬分之三○一，及其上建築改良
    物建號一六三四號即桃園縣龜山鄉○○○路十巷一號一樓房屋申辦設定本金最高
    限額抵押權七百二十萬元，但矢口否認有何偽造文書犯行，辯稱：伊乃向甲○○
    購買其所興建之房屋一戶，門牌號碼等不詳，購屋價格為五百萬元亦已付訖，當
    蓋好欲過戶時，甲○○要求伊付增值稅，伊不從而向甲○○索回伊已付之五百萬
    元，甲○○答稱沒有錢，遂由廖何城之子丁○○代理廖何城參與協議，廖何城於
    協議時未在場，協議結果為由廖何城與甲○○共同書立借據，並提供土地及房子
    辦理抵押，藉以擔保甲○○能將購屋款返還予伊云云。惟查，右揭事實，業據自
    訴人廖何城、丙○○指訴歷歷，並有土地登記申請書、抵押權設定契約書、借據
    、土地登記簿謄本等存卷可資佐證。次查，原審同案被告甲○○在原法院審理中
    供稱：（問，向乙○○借款是何人辦的﹖），是我借的，因為房子蓋好後，部分
    工程款沒付給包商，才向乙○○貸款；... （問，何地向乙○○借錢﹖），他（
    按指乙○○）是代書，兼營地下錢莊，我向他借錢，他到文化三路我的公司接洽
    ；他知道我買土地，錢還沒付清，所以沒過戶云云（見原審卷一未編頁八十七年
    十二月十七日訊問筆錄、八十八年三月九日審判筆錄）。在本院調查中又到庭證
    稱：（問：廖何城何時交資料給你？），大概是八十四年左右，當初是說要辦融
    資，但後來融資沒有辦出來；（在八十六年間向乙○○借款時，有無徵得廖何城
    同意？），那時沒有再去找廖何城，他（廖何城）是把所有資料整個拿給我的；
    ... 設定抵押之資料是我交給他，本件和丁○○沒有關係，是我跟乙○○借錢，
    與丁○○無關，（設定抵押權契約書）是乙○○寫的，他是代書等語（見本院九
    十年九月二十五日訊問筆錄）。另證人丁○○復在證稱：伊全權代理自訴人（廖
    何城）辦理土地移轉之事，因地價款未付，故約定由被告甲○○移轉房屋供作價
    金，伊則配合相對移轉土地所有權予承購戶；伊將所需資料交給被告甲○○或寶
    皇公司職員楊邦一使用，用畢歸還，所交付之資料僅供移轉土地使用，並不知另
    遭設定抵押權之事云云（見原審卷一未編頁八十八年一月十八日訊問筆錄、八十
    八年二月四日訊問筆錄）。在本院調查中又到庭證稱：他（指被告）是在地政事
    務所交給我的，就是送件那一天，八十六年上午九點多，我們在櫃台上蓋文件；
    ... 當時的情形很混亂；... 當初是甲○○說他沒有辦法還我們錢，所以我們去
    地政事務所要用這種換屋的方式，讓甲○○以後可以解決房屋的事；被告完全沒
    跟我談過什麼設定抵押的事；... 我交資料給甲○○要辦理這些（土地應有部分
    戶）事情用等語（見本院九十年九月十一日訊問筆錄）。另證人即寶皇公司職員
    楊邦一亦在原審證稱：丁○○告訴伊要過戶幾位，把資料交給給，伊審核；伊審
    核文件後，交給承購戶所帶來之代書辦理，均係依公司指示辦理，伊所審核的都
    是土地移轉，沒有抵押權設定云云（見原審自字卷八十八年二月四日訊問筆錄）
    。自可得見自訴人廖何城提供印鑑證明、印鑑章等資料，其目的在以地易屋，取
    得剩餘地價款，並不供其他使用甚明；再參諸原審同案被告甲○○於八十四年七
    月十一日向廖何城購買土地，迄八十六年四月止，僅給付第一期款八百餘萬元，
    餘款係以地易屋之方式給付，在尚未給付完畢前，廖何城自無同意另提供不動產
    為被告甲○○負擔五百萬債務之理，更遑論為擔保甲○○與乙○○間之購屋債務
    而提供土地及房屋設定抵押，本件土地抵押權之設定。本案自訴人廖何城事前不
    知有辦理抵押設定之情事，應無庸置疑。原審同案被告甲○○於廖何城不知情之
    情況下，逾越授權，提供印鑑證明等資料，由乙○○擅自以廖何城為設定義務人
    兼債務人，接續製作內容不實之土地登記申請書、抵押權設定契約書等資料，並
    由被告乙○○利用由廖何城之子丁○○依原先協議攜帶廖何城之印鑑章，會同辦
    理其他土地予各承購戶之機會，將各該內容不實之土地登記申請書、抵押權設定
    契約書，夾雜在合法移轉土地過戶登記之文件內，矇混盜蓋廖何城之印鑑章，以
    接續偽造廖何城名義內容不實之土地登記申請書、抵押權設定契約書私文書，並
    即提出遞件行使，向桃園縣桃園地政事務所申請就廖何城所有前開土地及建築改
    良物設定本金最高限額抵押權，使桃園縣桃園地政事務所該管不知情公務員將此
    不實事項登載於職務上所掌管之土地及建築改良物登記簿，已灼然可見。被告乙○○所辯：廖何城之子丁○○代理廖何城參與協議，由廖何城與甲○○共同書立
    借據，並提供土地及房子辦理抵押，藉以擔保甲○○能將購屋款返還予伊等語，
    顯係臨訟卸責之詞，委不足採。本案事證明確，被告犯行堪予認定。
三、核被告乙○○所為，係犯刑法第二百十六條、第二百十條之行使偽造私文書罪，
    刑法第二百十四條之使公務員登載不實文書之罪。被告乙○○盜用廖何城印章，
    為偽造私文書之部分行為，不另論罪；其在同時、同地以廖何城為設定義務人兼
    債務人，先後製作內容不實之廖阿城名義土地登記申請書、抵押權設定契約書，
    侵害廖阿城之同一法益，顯係為達同一之目的而為之，應為接續犯。被告偽造私
    文書後持以行使，其偽造之低度行為應為行使之高度行為所吸收，應為行使偽造
    私文書之高度行為吸收，僅論以高度之行使偽造私文書罪。被告乙○○就上開犯
    行與原審同案被告甲○○間，有犯意之聯絡，行為之分擔，皆為共同正犯。被告
    所為行使偽造私文書、使公務員登載不實文書二罪間，有方法、結果之牽連關係
    ，為牽連犯，應依刑法第五十五條之規定，從一重論以刑法第二百十六條、第二
    百十條之行使偽造私文書罪。又被告行為後，刑法第四十一條於九十年一月四日
    修正圍第四十一條第一項，同年月十日經總統公布施行，因事屬執行事項，依刑
    法第二條第一項前段規定，應逕適用修正後之刑法第四十一條第一項前段，以為
    諭知易科罰金之折算標準。
四、原審基此適用刑法第二十八條、第二百十六條、第二百十條、第二百十四條、第
    五十五條、第二條第一項前段、第四十一條第一項前段、罰金罰鍰提高標準條例
    第一條前段、第二條之規定，並審酌被告犯罪動機、目的（在謀取不法利得）、
    手段（非以暴力為之）、所生之危害（足以生損害於廖何城之權益及公眾對於地
    政機關管理土地設定資料正確性之信賴，危害甚為鉅大），及犯罪後態度（飾詞
    卸責並未坦承犯罪）等一切情狀，量處有期徒刑伍月，並諭知徒刑易科罰金，以
    參佰元折算壹日。另敘明本件偽造之私文書（其上印文又均出自盜用印章而非偽
    造），均已交付桃園縣桃園地政事務所收執登記入檔，爰不為沒收之宣告。其認
    定事實、適用法律及量處刑期，均為妥適。自訴人之上訴意旨指摘原判決量刑過
    輕；及被告之上訴意旨否認犯罪均無理由，應予駁回。
據上論結，應依刑事訴訟法第三百六十八條，判決如主文。
中      華      民      國    九十一    年      一      月      三      日
                              臺灣高等法院刑事第十二庭
                                  審判長法  官  劉 景 星
                                        法  官  陳 志 洋
                                        法  官  陳 博 志
右正本證明與原本無異。
如不服本判決應於收受送達後十日內向本院提出上訴書狀，其未敘述上訴之理由者並
得於提起上訴後十日內向本院補提理由書（均須按他造當事人之人數附繕本）。
                                        書記官  陳  嘉 文
中      華      民      國    九十一    年     一       月     四       日
附錄：本案論罪科刑法條全文
刑法第二百十條：
偽造、變造私文書，足以生損害於公眾或他人者，處五年以下有期徒刑。
刑法第二百十六條：
行使第二百十條至第二百十五條之文書者，依偽造、變造文書或登載不實事項或使登
載不實事項之規定處斷。
刑法第二百十四條：
明知為不實之事項，而使公務員登載於職務上所掌之公文書，足以生損害於公眾或他
人者，處三年以下有期徒刑、拘役或五百元以下罰金。
